【裁判字號】    90,台上,1353
【裁判日期】    900802
【裁判案由】    返還買賣價金
【裁判全文】
最高法院民事判決                                九十年度台上字第一三五三號
    上 訴 人  乙○○
    被上訴人  甲○○
              丙○○
              丁○○
右當事人間請求返還買賣價金事件，上訴人對於中華民國八十八年十二月十四日台灣
高等法院第二審更審判決（八十八年度上更(一)字第三九二號），提起上訴，本院判決
如左：
    主  文
原判決關於駁回上訴人其餘上訴及該訴訟費用部分廢棄，發回台灣高等法院。
    理  由
本件被上訴人主張：上訴人於民國八十二年六月二十五日將其所有坐落新竹縣北埔鄉
○○段大坪小段五一之一七七號、五一之一八○號二筆土地（下稱系爭土地）出售於
伊，雙方約定於上訴人繳清遺產稅後二個月內辦理所有權移轉登記。伊除於訂約當日
交付上訴人土地價款新台幣（下同）一百萬元外，另於同年七月二十八日再交付價款
一百三十五萬九千元，合計二百三十五萬九千元。詎上訴人繳清遺產稅後迄未依約辦
理系爭土地所有權移轉登記，屢經催告均置之不理，伊已以訴狀繕本之送達解除系爭
買賣契約。依民法第二百五十九條規定，上訴人即應返還所受領價金之本息等情，求
為命上訴人給付伊二百三十五萬九千元及其中一百萬元自八十二年六月二十五日起、
其餘一百三十五萬九千元自八十二年七月二十八日起均加計法定遲延利息之判決。（
按：其中一百萬元之利息，超過以九十二萬六千元本金計算部分，業經原審駁回被上
訴人之訴確定。）
上訴人則以：被上訴人僅給付買賣價金二百十萬元。就伊應返還該買賣價金部分，兩
造於另件原法院八十五年度上字第一九○一號給付違約金事件中，已成立和解，被上
訴人同意由伊返還買賣價金二百十萬元，並放棄其餘關於違約金之請求。嗣伊既將上
開金額提存，即生清償之效力，被上訴人再為本件之請求殊屬無理等語。資為抗辯。
原審就第一審所為被上訴人勝訴之判決，除廢棄其中一百萬元之利息，超過以九十二
萬六千元本金計算部分外，其餘均予維持，駁回上訴人之其餘上訴，無非以：系爭買
賣契約業經被上訴人合法解除，而被上訴人主張其已交付買賣價金二百三十五萬九千
元之事實，業據提出不動產買賣合約書為證，上訴人就收受一百萬元定金及其曾於八
十二年七月二十八日被上訴人交付一百三十五萬九千元時，在不動產買賣合約書上蓋
章親收均不為爭執，堪信被上訴人之主張為真正。上訴人雖以兩造已於另件和解，由
其返還被上訴人二百十萬元價金等情詞為抗辯；惟被上訴人前訴請上訴人給付違約金
事件，僅就違約金部分提起訴訟，經台灣新竹地方法院（下稱新竹地院）以八十五年
度訴字第八七六號判決命上訴人給付被上訴人違約金一百五十萬元後，上訴人不服提
起上訴，而於原法院八十五年度上字第一九○一號給付違約金事件繫屬中，被上訴人
既未為訴之變更或追加，足見兩造於八十六年六月十八日在上開事件審理中成立和解
，由上訴人分二期給付被上訴人二百十萬元，應係針對被上訴人之違約金請求部分所
為之和解，不及於買賣價金部分之請求。縱認上訴審即原法院於斟酌具體情形後，仍
得於違約金額之多寡為增減，然衡諸常情，被上訴人應無同意僅由上訴人分期給付較
其所付價金為少之二百十萬元，而放棄其餘價金及違約金請求之理。嗣被上訴人固於
和解成立後曾請求繼續審判，但依其聲請狀所載，係因該和解金額二百十萬元恰為上
訴人所稱其實際收到之買賣價金，始認和解實係其訴訟代理人逾越授權範圍就返還買
賣價金之請求所為。迨原法院承辦法官闡明該件係僅就給付違約金部分為和解，與買
賣價金無關，乃撤回請求繼續審判之聲請等情，業經調閱原法院八十六年度續字第四
號卷宗查明屬實，自難據此而謂被上訴人已自認上開和解係就買賣價金之請求所為。
上訴人辯稱兩造已就返還買賣價金達成和解云云，為不足採。從而，被上訴人請求上
訴人返還買賣價金二百三十五萬九千元，及其中九十二萬六千元自八十二年六月二十
五日起（另七萬四千元票款部分之利息請求，被上訴人於審理中捨棄），其餘一百三
十五萬九千元自八十二年七月二十八日起，均至清償日止，按年息百分之五計算之利
息，依民法第二百五十九條第二款之規定，洵屬有據等詞。為其判斷之基礎。
查被上訴人於另件新竹地院八十五年度訴字第八七六號給付違約金事件，原請求上訴
人給付違約金四百七十萬八千元，經新竹地院判決命上訴人給付違約金一百五十萬元
本息，其餘為被上訴人敗訴之判決後，因被上訴人並未聲明上訴，僅由上訴人一人就
其敗訴部分聲明上訴，則原法院以八十五年度上字第一九○一號審理結果，縱上訴人
應受不利之判決，至多僅遭駁回上訴之判決亦即祇須給付一百五十萬元本息而已。上
訴人何須多給付六十萬元以二百十萬元與被上訴人和解？再參酌被上訴人於和解成立
後旋以：伊從未以書狀或於言詞辯論時為任何訴之變更或追加……復未就給付違約金
以外之事項，授與訴訟代理人曾俊龍律師特別代理權……上開和解金額二百十萬元正
為依上訴人所稱其實際收到之買賣價金，是該和解顯係就返還買賣價金而為，否則第
一審判決僅判令上訴人給付伊一百五十萬元，上訴人既因不服而上訴，焉有反較第一
審判決所判更多予六十萬元之理？……已足構成訴訟上和解無效之原因，爰於法定期
限內請求繼續審判云云，（見原審上字卷第五○至五三頁）。上訴人所稱兩造係就應
返還之買賣價金為和解，似非全然無據。是兩造當時和解之真意是否非對買賣價金而
為和解？自非無探討之餘地。雖審理該八十五年度上字第一九○一號事件之受命法官
蘇隆惠證稱，時隔二年多，詳情不記得；但是否不能就當時為和解之兩造訴訟代理人
或其他訴訟資料再為查證乃原審未遑進一步詳加審酌，遽以前詞認定兩造之上開和解
，係僅就違約金事件為和解，未免率斷。茍兩造確已就上訴人應返還之買賣價金和解
，上訴人亦經提存該和解金額（見一審卷第三四頁），被上訴人是否仍得請求上訴人
返還價金？即待澄清。上訴論旨，指摘原判決對其不利部分為不當，求予廢棄，非無
理由。
據上論結，本件上訴為有理由，依民事訴訟法第四百七十七條第一項、第四百七十八
條第一項，判決如主文。
中      華      民      國     九十     年      八      月      二      日
                              最高法院民事第七庭
                                  審判長法官  蘇  茂  秋
                                        法官  徐  璧  湖
                                        法官  朱  建  男
                                        法官  曾  煌  圳
                                        法官  李  慧  兒
      右正本證明與原本無異
                                              書  記  官
中      華      民      國     九十     年      八      月     十四     日


司法院資訊處製作；財團法人民間司法改革基金會備份。
